【裁判字號】    98,秩抗,7
【裁判日期】    980313
【裁判案由】    違反社會秩序維護法
【裁判全文】
臺灣臺北地方法院普通庭裁定             98年度秩抗字第7號
抗  告  人
即被移送人  甲○
上列抗告人即被移送人因違反社會秩序維護法案件，不服本院臺
北簡易庭於中華民國98年1 月20日所為裁定（98年度北秩字第67
號，移送機關：臺北市政府警察局中正第一分局北市警中正一分
刑字第09830012801號），提起抗告，本院裁定如下：
    主  文
原裁定撤銷。
甲○不罰。
    理  由
一、按法院受理違反社會秩序法案件，除該法有規定者外，準用
    刑事訴訟法之規定，社會秩序維護法第92條定有明文。而抗
    告法院認為抗告有理由者，應以裁定將原裁定撤銷，於有必
    要時，並自為裁定，刑事訴訟法第413 條定有明文，又犯罪
    事實應依證據認定之，無證據不得推定其犯罪事實，刑事訴
    訟法第154條第2項亦規定甚明。原審裁定認定抗告人即移送
    人甲○於民國98年1 月12日16時30分，在臺北市中正區○○
    ○路○段122號前，有藉端滋擾公共場所之事實，有蒐證光碟
    、移送機關職務報告、告誡書在卷可證，抗告人並當場為警
    察查獲，乃依據社會秩序法第45條第1項、第68條第2款裁處
    抗告人罰鍰新臺幣1000元。
二、抗告意旨略以：抗告人甲○雖有於98年1月12日下午4時30分
    ，在臺北市中正區○○○路○段122號總統府前廣場之公共場
    所，連續大聲呼喊「共匪式審判」、「母子冤死」、「滅門
    慘案」、「兩條人命」等口號，然係依據憲法規定進行請願
    ，卻無端遭到逮捕，本件為枉法裁判應予撤銷等語。
三、經查：
  (一)抗告人確有於上揭時地、大聲呼喊「馬總統你又派警察來
      逮捕我」、「馬總統你對我實行共匪式的鎮壓」等語，雖
      抗告人於警詢筆錄中一律拒答，為此有移送機關蒐證光碟
      附卷可證，應堪信其為真實。
  (二)按司法院釋字第509 號解釋意旨：「言論自由為人民之基
      本權利，憲法第11條有明文保障，國家應給予最大限度之
      維護，俾其實現自我、溝通意見、追求真理及監督各種政
      治或社會活動之功能得以發揮。惟為兼顧對個人名譽、隱
      私及公共利益之保護，法律尚非不得對言論自由依其傳播
      方式為合理之限制」。雖按「藉端滋擾住戶、工廠、公司
      行號、公共場所或公眾得出入之場所者。處三日以下拘留
      或新台幣12000元以下罰鍰」，社會秩序維護法第68條第2
      款定有明文。惟所謂「滋擾」，必有妨礙安寧、妨害公共
      秩序等情，非僅大聲呼喊，即構成滋擾，而得以之相繩。
      經檢視蒐證光碟，抗告人雖於總統府前，然並未跨越前方
      柵欄，且當時係16時30分，為車水馬龍、人來人往之時地
      ，人車聲鼎沸，而本條之設立於妨礙安寧秩序之章節，綜
      觀其行，未見有達如此程度，再者，蒐證光碟自開始9分6
      秒以迄24分20秒抗告人遭移送機關帶上警車，週遭行人車
      輛仍正常行駛走動，可見並未因其之喊叫行為，而使交通
      秩序、公共秩序有所妨礙，若論僅因在公共場所大聲呼喊
      即謂滋擾，未免太過。
  (三)再者，警方對於抗告人已能充分掌握，當未造成秩序虞慮
      ，又無明顯且立即的危險。並未對公共秩序造成不便利，
      則仍應在民主社會人民得以忍受的範圍，國家自應予以尊
      重，給予表達意見的自由空間。此亦係成熟民主國家重大
      象徵意義，抗告人以和平及非暴力方式在公開場所表達意
      見，雖其方式非正式管道，然未有聚眾脅迫、妨害秩序、
      妨害公務等情，移送機關既已控制現場秩序，即無立即之
      危險，員警維持秩序是否需立即趨離，應當符合比例原則
      ，低度的騷擾喧鬧與真正的威嚇、暴力、侵犯仍應嚴格區
      分開來，做公平的評斷。憲法保障之言論自由，是受到憲
      法高度保障的公民基本權利，而當不能以惡意誹謗、言語
      暴力侵犯對方、不得妨害自由、不得威脅恐嚇、不得貶低
      對方人格或尊嚴等等，這在民主國家法律應受保障。且跟
      所有的基本權利一樣，絕不僅是為了保障「主流」、「多
      數」的利益而設。保障少數、邊緣是憲法人權條款的關心
      主軸。在既有的社會地位、資源的分佈，於憲法保障下而
      「一視同仁」；才能使弱勢、異議、無法經由官方管道聲
      音能被聽見。對於不同階層的表意人不同的表達「方式」
      ，在民主社會都應被尊重及保護。保障言論自由，不啻奢
      望表達者僅得輕聲細語、和平理性，一定程度的喧鬧，仍
      在民主社會所得容忍的範圍，大法官釋字第445 號解釋理
      由書亦指出「至於集會自由是以行動為主的表現自由，對
      於不易利用媒體言論管道之眾人，為公開表達意見之直接
      途徑」，本案抗告人之於總統府前「嗆聲」行為，舉重以
      明輕，更應保護無法藉由媒體、群眾發聲的個人言論自由
      ，沒有危險、沒有使用武力或騷擾的行為，更是憲法言論
      自由的範圍。
四、綜上所述，抗告人行為之時地，既未影響交通秩序，更未妨
    礙安寧，擾亂社會秩序，本件移送機關所提事證，尚不能證
    明被移送人有上開移送處罰之行為，自不得逕依社會秩序維
    護法第68條第2 款之規定予以處罰。本件抗告人之抗告為有
    理由，自應將原處分撤銷，並由本院逕為不罰之諭知。
五、據上論斷，應依社會秩序維護法第58條、第92條，刑事訴訟
    法第413條，裁定如主文。
中    華    民    國    98    年    3    月    13    日
                  臺灣臺北地方法院普通庭
                                  審判長法  官  郭惠玲
                                        法  官  李桂英
                                        法  官  呂政燁
以上正本證明與原本無異。
本裁定不得抗告。
                                        書記官  呂欣穎
中    華    民    國    98    年    3     月    13    日


司法院資訊處製作；財團法人民間司法改革基金會備份。
